ACORDAO-COMPLETO-2408062

ACÓRDÃO 5720/2020 ATA 16/2020 - SEGUNDA CÂMARA

VISTA, relatada e discutida esta tomada de contas especial, instaurada pelo Fundo Nacional de Desenvolvimento da Educação em razão de omissão no dever de prestar contas de recursos repassados ao Município de Esperantinópolis, MA, no âmbito do Programa de Apoio aos Sistemas de Ensino para Atendimento à Educação de Jovens e Adultos, no exercício de 2015.
	ACORDAM os ministros do Tribunal de Contas da União, reunidos em sessão da 2ª Câmara, ante as razões expostas pela relatora, e com fundamento nos arts. 1º, inciso I, 16, inciso III, alíneas "a" e "c", 19, 23, inciso III, 26, 28, incisos I e II, e 57 da Lei 8.443/1992 c/c os arts. 1º, inciso I, 209, incisos I e II, 210, 214, inciso III, alínea "a", e 215 a 217 do Regimento Interno do TCU, em:
9.1. julgar irregulares as contas de Raimundo Jovita de Arruda Bonfim;
9.2. condená-lo ao recolhimento aos cofres do Fundo Nacional de Desenvolvimento da Educação das quantias a seguir especificadas, atualizadas monetariamente e acrescidas de juros de mora calculados das datas discriminadas até a data do pagamento:
	Data de ocorrência
	Valor histórico (R$) 

	30/1/2015
	177.359,65

	6/2/2015
	31.997,88

9.3. aplicar-lhe multa de R$ 120.000,00 (cento e vinte mil reais) , a ser recolhida aos cofres do Tesouro Nacional, com atualização monetária calculada da data deste acórdão até a data do pagamento, se este for efetuado após o vencimento do prazo abaixo estipulado;
9.4. fixar prazo de 15 (quinze) dias, a contar da notificação, para comprovação, perante o Tribunal, do recolhimento das dívidas acima imputadas;
9.5. autorizar a cobrança judicial das dívidas, caso não atendida a notificação;
9.6. autorizar o pagamento das dívidas em até 36 (trinta e seis) parcelas mensais consecutivas, caso venha a ser solicitado pelo responsável antes do envio do processo para cobrança judicial;
9.7. fixar o vencimento da primeira parcela em 15 (quinze) dias, a contar do recebimento da notificação, e o das demais a cada 30 (trinta) dias, com incidência dos respectivos encargos legais sobre o valor de cada prestação;
9.8. alertar o responsável de que a inadimplência de qualquer parcela acarretará vencimento antecipado do saldo devedor;
9.9. enviar cópia deste acórdão ao procurador-chefe da Procuradoria da República no Estado do Maranhão, para as providências cabíveis.

Tomada de Contas Especial instaurada pelo Fundo Nacional de Desenvolvimento da Educação em razão da omissão no dever de prestar contas de recursos recebidos pelo município de Esperantinópolis, MA, por força do Programa de Apoio aos Sistemas de Ensino para Atendimento à Educação de Jovens e Adultos, no exercício de 2015.

Segunda Câmara

Município de Esperantinópolis/MA.

3. Responsável: Raimundo Jovita de Arruda Bonfim (CPF XXX.191.073-XX).
3.1. Interessado: Fundo Nacional de Desenvolvimento da Educação (CNPJ 00.378.257/0001-81).

13.1. Ministros presentes: Augusto Nardes (na Presidência), Aroldo Cedraz, Raimundo Carreiro e Ana Arraes (Relatora).
13.2. Ministros-Substitutos presentes: Marcos Bemquerer Costa e André Luís de Carvalho.

ACORDAO-COMPLETO-2461582

Acórdão 6848/2021 - Segunda Câmara

ANA ARRAES

Adoto como relatório a instrução da Secretaria de Tomada de Contas Especial, que contou com a anuência de seu corpo dirigente e de representante do Ministério Público junto ao TCU (peças 33 a 36) :
"INTRODUÇÃO
Trata-se de tomada de contas especial instaurada pelo Fundo Nacional de Desenvolvimento da Educação, em desfavor do Sr. Raimundo Jovita de Arruda Bonfim, Ex-Prefeito Municipal de Esperantinópolis - MA (gestão 2013-2016) , em razão da omissão no dever de prestar contas dos recursos recebidos por força do Programa de Apoio aos Sistemas de Ensino para Atendimento de Jovens e Adultos (Peja) , no exercício de 2015.
HISTÓRICO
Em 2/5/2018, com fundamento na IN/TCU 71/2012, alterada pela IN/TCU 76/2016 e DN/TCU 155/2016, o dirigente da instituição Fundo Nacional de Desenvolvimento da Educação autorizou a instauração da tomada de contas especial (peça 1) . O processo foi registrado no sistema e-TCE com o número 91/2019.
Os recursos repassados pelo FNDE ao município de Esperantinópolis - MA, no âmbito do Programa de Apoio aos Sistemas de Ensino para Atendimento de Jovens e Adultos (Peja) - exercício 2015, totalizaram R$ 209.357,53 (peça 4) . 
O fundamento para a instauração da Tomada de Contas Especial, conforme consignado na matriz de responsabilização elaborada pelo tomador de contas à peça 22, foi a constatação da seguinte irregularidade: 
Não comprovação da boa e regular aplicação dos recursos recebidos da União, por meio do Programa de Apoio aos Sistemas de Ensino para Atendimento à Educação de Jovens e Adultos - PEJA-2015, celebrado entre o Fundo Nacional de Desenvolvimento da Educação e a Prefeitura Municipal de Esperantinópolis/MA.
O responsável arrolado na fase interna foi devidamente comunicado à peça 7-9 e, diante da ausência de justificativas suficientes para elidir a irregularidade e da não devolução dos recursos, instaurou-se a tomada de contas especial.
No relatório (peça 16) , o tomador de contas concluiu que o prejuízo importaria no valor original de R$ 209.357,53, imputando-se a responsabilidade a Raimundo Jovita de Arruda Bonfim, Prefeito Municipal de Esperantinópolis/MA, no período de 1/1/2013 a 31/12/2016, na condição de gestor dos recursos. 
Em 18/7/2019, a Controladoria-Geral da União emitiu o relatório de auditoria (peça 17) , em concordância com o relatório do tomador de contas. O certificado de auditoria e o parecer do dirigente do órgão de controle interno concluíram pela irregularidade das contas (peças 18 e 19) .
Em 7/8/2019, o Ministro responsável pela área atestou haver tomado conhecimento das conclusões contidas no relatório e certificado de auditoria, bem como do parecer conclusivo do dirigente do órgão de controle interno, manifestando-se pela irregularidade das contas, determinando o encaminhamento do processo ao Tribunal (peça 20) .
Na instrução inicial (peça 23) , analisando-se os documentos nos autos, concluiu-se pela necessidade de realização de citação e audiência do responsável, diante das irregularidades abaixo: 
1.1. Irregularidade 1: não comprovação da boa e regular aplicação dos recursos recebidos da União, por meio do Programa de Apoio aos Sistemas de Ensino para Atendimento à Educação de Jovens e Adultos - PEJA-2015, celebrado entre o Fundo Nacional de Desenvolvimento da Educação e o município de Esperantinópolis/MA.
1.1.1. Evidências da irregularidade: documento técnico presente na peça 6 e Relatório do Tomador de Contas nº 779/2018 (peça 16) .
1.1.2. Normas infringidas: Constituição Federal art. 37, caput c/c o art. 70, parágrafo único; Decreto-lei 200/67, art. 93; Resolução nº 48, de 2 de outubro de 2012.
1.2. Débitos relacionados ao responsável Raimundo Jovita de Arruda Bonfim (CPF: XXX.191.073-XX) :
	Data de ocorrência
	Valor histórico (R$) 

	28/1/2015
	177.359,65

	4/2/2015
	31.997,88

1.2.1. Cofre credor: Fundo Nacional de Desenvolvimento da Educação.
1.2.2. Responsável: Raimundo Jovita de Arruda Bonfim (CPF: XXX.191.073-XX) .
1.2.2.1. Conduta: omitir-se no dever de prestar contas dos valores recebidos por meio do Programa de Apoio aos Sistemas de Ensino para Atendimento à Educação de Jovens e Adultos - PEJA-2015, celebrado entre Fundo Nacional de Desenvolvimento da Educação e o município de Esperantinópolis/MA, quando estava obrigado a apresentar a prestação de contas até 16/10/2016.
1.2.2.2. Nexo de causalidade: a conduta descrita impediu o estabelecimento do nexo causal entre as possíveis despesas efetuadas com os recursos recebidos, no âmbito do instrumento em questão, no exercício de 2015.
1.2.2.3. Culpabilidade: não há excludentes de ilicitude, de culpabilidade e de punibilidade; é razoável supor que o responsável tinha consciência da ilicitude de sua conduta; era exigível conduta diversa da praticada, qual seja, desincumbir-se do seu dever por meio da apresentação da prestação de contas no prazo e forma devidos. 
Encaminhamento: citação.
1.3. Irregularidade 2: não cumprimento do prazo originalmente estipulado para prestação de contas do Programa de Apoio aos Sistemas de Ensino para Atendimento de Jovens e Adultos (Peja) , cujo prazo encerrou-se em 16/10/2016.
1.3.1. Evidências da irregularidade: documento técnico presente na peça 6.
1.3.2. Normas infringidas: art. 37, caput, c/c o art. 70, parágrafo único, da Constituição da República Federativa do Brasil; art. 93, do Decreto-lei 200/1967; art. 66, do Decreto 93.872/1986; 
1.3.3. Responsável: Raimundo Jovita de Arruda Bonfim (CPF: XXX.191.073-XX) .
1.3.3.1. Conduta: descumprir o prazo originalmente estipulado para prestação de contas dos recursos federais recebidos à conta do instrumento em questão, o qual se encerrou em 16/10/2016.
1.3.3.2. Nexo de causalidade: a conduta descrita impediu o estabelecimento do nexo causal entre as possíveis despesas efetuadas com os recursos recebidos, no âmbito do instrumento em questão, no exercício de 2015.
1.3.3.3. Culpabilidade: não há excludentes de ilicitude, de culpabilidade e de punibilidade; é razoável supor que o responsável tinha consciência da ilicitude de sua conduta; era exigível conduta diversa da praticada, qual seja, desincumbir-se do seu dever por meio da apresentação da prestação de contas no prazo e forma devidos. 
Encaminhamento: audiência.
Em cumprimento ao pronunciamento da unidade (peça 25) , foram efetuadas a citação e audiência do responsável, nos moldes adiante:
 Raimundo Jovita de Arruda Bonfim - promovida a citação e audiência do responsável, conforme delineado adiante:
	Comunicação: Ofício 7902/2019 - Secex-TCE (peça 26) 
Data da Expedição: 17/9/2019
Data da Ciência: 24/9/2019 (peça 27) 
Observação: Ofício enviado para o endereço do responsável, conforme pesquisa de endereço nos sistemas corporativos do TCU.
Fim do prazo para a defesa: 9/10/2019
	
O responsável, por intermédio de procurador legalmente constituído à peça 29, apresentou alegações de defesa e razões de justificativa à peça 28. Conforme Despacho de Conclusão das Comunicações Processuais (peça 30) , foi informado que as providências inerentes às comunicações processuais foram concluídas. 
ANÁLISE DOS PRESSUPOSTOS DE PROCEDIBILIDADE DA IN/TCU 71/2012
Apreciação do Prejuízo ao Contraditório e Ampla Defesa
Verifica-se que não houve o transcurso de mais de dez anos desde o fato gerador sem que tenha havido a notificação do responsável pela autoridade administrativa federal competente (art. 6º, inciso II, c/c art. 19 da IN/TCU 71/2012, modificada pela IN/TCU 76/2016) , uma vez que o fato gerador da irregularidade sancionada ocorreu em 17/10/2016, haja vista que o vencimento do prazo para prestação de contas deu-se em 16/10/2016, e o responsável foi notificado sobre as irregularidades pela autoridade administrativa competente conforme abaixo:
1.4. Raimundo Jovita de Arruda Bonfim, por meio de Ofício acostado à peça 7, recebido em 23/11/2016, conforme AR (peça 9) .
Valor de Constituição da TCE 	
Verifica-se, ainda, que o valor atualizado do débito apurado (sem juros) em 1/1/2017 é de R$ 245.807,83, portanto superior ao limite mínimo de R$ 100.000,00, na forma estabelecida conforme os arts. 6º, inciso I, e 19 da IN/TCU 71/2012, modificada pela IN/TCU 76/2016. 
OUTROS DÉBITOS NOS SISTEMAS DO TCU COM OS MESMOS RESPONSÁVEIS
Informa-se que foi encontrado débito imputável aos responsáveis em outros processos no Tribunal:
	Responsável
	Processos

	Raimundo Jovita de Arruda Bonfim
	Processo 024.927/2017-1 (REPR, encerrado) , Processo 017.940/2017-6 (REPR, encerrado) , Processo 027.039/2018-8 (TCE, aberto) e Processo 026.986/2018-3 (TCE, aberto) 

A tomada de contas especial está, assim, devidamente constituída e em condição de ser instruída.
EXAME TÉCNICO
Da análise dos documentos presentes nos autos, verifica-se que o Sr. Raimundo Jovita de Arruda Bonfim (CPF XXX.191.073-XX) era a pessoa responsável pela gestão e execução dos recursos recebidos por força do Programa de Apoio aos Sistemas de Ensino para Atendimento de Jovens e Adultos (Peja) , no exercício de 2015, tendo o prazo final para apresentação da prestação de contas expirado em 16/10/2016. 
Passa-se agora ao exame das alegações de defesa apresentadas.
Manifestação do responsável (peça 28, p. 1-3) :
1.5. O responsável alega que, após as eleições ocorridas em 2016, praticou atos necessários a transição de governo, conforme documentos em anexo (peça 28, p. 5-25) , criando as condições necessárias para o bom andamento da gestão pública municipal. Argumenta que não pode recair em si qualquer responsabilidade por atos ocorridos após o fim do mandato, e que, se não houve a prestação de contas, não ocorreu por dolo ou má-fé, afastando-se a ocorrência de improbidade administrativa. 
1.6. Invoca eventual falta de acesso ao sistema do FNDE, por não mais estar no comando do município, não tendo conhecimento dos fatos. Menciona que os recursos foram aplicados devidamente, não havendo enriquecimento ilícito, muito menos dano ao erário, restando evidente a inocorrência de qualquer ato ilícito. Afirma que não há, no Relatório do TCU ou outros elementos dos autos, comprovação de dano ao erário, não sendo os fatos suficientes para ensejar a aplicação de sanção ou condenação. O gestor alega não ter agido com dolo ou culpa grave, sendo os fatos insuficientes para oferecer supedâneo à condenação, impondo-se a improcedência da demanda.
1.7. Segundo a parte, ainda, não restou demonstrado que houve apropriação de verbas públicas, ou que desviou recursos para finalidade diversa, o que poderia configurar ilícito administrativo, de sorte que a situação se caracteriza, no máximo, como inabilidade na prestação de contas. Pelo exposto, requer seja recebida as alegações e justificativas, de modo a reconhecer a ausência de responsabilidade e não lhe aplicar qualquer sanção. 
Análise da manifestação do responsável:
1.8. As alegações de defesa / razões de justificativas não merecem acolhida. O fato de praticar atos necessários à transição do governo não retira a responsabilidade do gestor pela prestação de contas. Conforme discorrido nesta TCE, o prazo para prestação de contas do Programa PEJA 2015 se encerrava em 16/10/2016, portanto, durante o mandato do responsável (2013-2016) . 
1.9. A falta de acesso ao sistema do FNDE após o mandato, ou a alegação de que não conhecia os fatos também não se prestam à defesa, eis que o responsável ocupava o cargo máximo municipal por ocasião da prestação de contas (2016) , podendo, inclusive, contatar o Fundo diante de dificuldades. Tinha a parte, por intermédio de sua equipe, enquanto Prefeito, amplo acesso ao SIGPC, onde deveria informar a execução do Programa. Houve, sim, omissão na prestação de contas, conforme consulta no SIGPC nesta data (peça 31) , restando caracterizada a não comprovação da boa e regular aplicação dos recursos. 
1.10. Não há como afirmar que os recursos foram regularmente aplicados, ou que não tenha havido enriquecimento ilícito. Para comprovação da boa e regular aplicação dos recursos, faz-se necessária a apresentação de documentos de prestação de contas, de modo a evidenciar nexo de causalidade entre os recursos e as despesas efetuadas. A previsão da obrigação de prestar contas está contida na Constituição Federal art. 37, caput c/c o art. 70, parágrafo único, no Decreto Lei 200/67, art. 93; e na própria Resolução CD/FNDE n. 48, de 2 de outubro de 2012 do PEJA.
1.11.  A falta de comprovação da boa e regular aplicação dos recursos pressupõe dano ao erário, sendo ato ilícito, que enseja imputação de débito e aplicação de sanção, uma vez não vislumbrada a boa-fé, segundo o Regimento do TCU (Lei 8.443/92) , sendo que a omissão no dever legal de prestar contas fere as leis em regência. Não há excludentes de ilicitude, de culpabilidade e de punibilidade na conduta. Como gestor de recursos públicos, o responsável tinha consciência do seu dever de prestar contas dos recursos repassados pela União, na forma e prazo devidos, exigindo-se conduta diversa da praticada. 
1.12. Por oportuno, deve-se anotar que, conforme jurisprudência pacífica do TCU, para que se imponha a obrigação de repor um dano ao erário, não é necessário caracterizar enriquecimento ilícito, locupletamento, dolo ou má-fé por parte do responsável, bastando que se caracterize uma conduta culposa stricto sensu, por imperícia, imprudência ou negligência, da qual resulte um dano ao erário, passível de ressarcimento à luz da Lei 8.443/1992 e da Constituição Federal (Acórdão 1559/2014-TCU-Plenário e 5.297/2013-1ª Câmara) . Basta identificar o responsável pelos atos ilícitos e pelo dano ocasionado, quantificar o mencionado dano e estabelecer o nexo de causalidade entre o citado dano e os atos omissivos ou comissivos praticados pelo responsável. 
1.13. Cabe ressaltar que é firme a jurisprudência deste Tribunal no sentido de que compete ao gestor o ônus de provar a aplicação regular dos recursos que lhe foram confiados (Acórdão 974/2018-TCU-Plenário (Relator: Bruno Dantas) , 511/2018 - Plenário (Relator: Aroldo Cedraz) , 3875/2018 -Primeira Câmara (Relator: Vital Do Rêgo) , 1983/2018  - Primeira Câmara (Relator: Bruno Dantas) , 1294/2018 - Primeira Câmara (Relator: Bruno Dantas) , 3200/2018 - Segunda Câmara (Relator: Aroldo Cedraz) , 2512/2018 - Segunda Câmara (Relator: Aroldo Cedraz) , 2384/2018 - Segunda Câmara (Relator: José Múcio Monteiro) , 2014/2018 - Segunda Câmara (Relator: Aroldo Cedraz) , 901/2018 - Segunda Câmara (Relator: José Múcio Monteiro) , entre outros) .
1.14. Cumpre observar, ainda, que as condutas do responsável, consistente nas irregularidades 'não comprovação da boa e regular aplicação dos recursos federais repassados em face da omissão no dever de prestar contas' e 'não cumprimento do prazo para apresentação de prestação de contas pelo gestor dos recursos', configuram violação não só às regras legais, mas também aos princípios basilares da administração pública, uma vez que, em última análise, ocorre o comprometimento da necessária satisfação à sociedade sobre o emprego dos recursos públicos postos à disposição da municipalidade, por força do instrumento de repasse em questão. 
1.15. Nesses casos, em que fica evidente a falta de transparência e lisura, não há como afastar as suspeitas sempre presentes de que a totalidade dos recursos públicos federais, transferida ao município, tenha sido integralmente desviada, em prol de gestor ímprobo, ou de pessoas por ele determinadas, a revelar grave inobservância de dever de cuidado no trato com a coisa pública, isto é, ato praticado com culpa grave, pois, na espécie, a conduta do responsável se distancia daquela que seria esperada de um administrador público minimante diligente, num claro exemplo de erro grosseiro a que alude o art. 28 do Decreto-lei 4.657/1942 (Lei de Introdução às Normas do Direito Brasileiro) , incluído pela Lei 13.655/2018 (Acórdão 1689/2019-TCU-Plenário, Relator: Ministro AUGUSTO NARDES; Acórdão 2924/2018-TCU-Plenário, Relator: Ministro JOSÉ MUCIO MONTEIRO; Acórdão 2391/2018-TCU-Plenário, Relator: Ministro BENJAMIN ZYMLER) . 
1.16. Portanto, rejeitam-se as alegações de defesa, nos exatos termos invocados, eis que tenta aludir à não responsabilidade do Sr. Raimundo Jovita de Arruda Bonfim (CPF: XXX.191.073-XX) , que atuava em 2016 como Prefeito do município de Esperantinópolis/MA, sendo responsável pela gestão de recursos e prestação de contas do PEJA 2015, propondo-se que as contas sejam julgadas irregulares, com imputação de débito e multa, considerando-se, ademais, a ausência de elementos para o reconhecimento da boa-fé. Quanto ao valor e data a partir da qual se exigem os débitos, faz-se a ressalva que devem ser consideradas as datas dos respectivos créditos em conta corrente, que foram 30/1/2015 e 4/2/2015, respectivamente, e não a data das Ordens Bancárias, consoante IN 71/2012 TCU, não havendo necessidade de nova citação porque este critério é mais favorável ao responsável. 
Prescrição da Pretensão Punitiva
Vale ressaltar que a pretensão punitiva do TCU, conforme Acórdão 1441/2016-TCU-Plenário, Relator: Benjamin Zymler, que uniformizou a jurisprudência acerca dessa questão, subordina-se ao prazo geral de prescrição indicado no art. 205 do Código Civil, que é de dez anos, contado da data de ocorrência da irregularidade sancionada, nos termos do art. 189 do Código Civil, sendo este prazo interrompido pelo ato que ordenar a citação, a audiência ou a oitiva do responsável.
No caso em exame, não ocorreu a prescrição, uma vez que a irregularidade sancionada ocorreu em 17/10/2016, e o ato de ordenação da citação ocorreu em 31/8/2019 (peça 25) .
Cumulatividade de multas 
Quanto à possibilidade de aplicação cumulativa das multas dos arts. 57 e 58, inciso I, da Lei 8.443/1992, ainda que seja adequada a realização de citação e audiência do responsável, por força do disposto no art. 209, §4º, do Regimento Interno do TCU, o Tribunal reconhece que existe relação de subordinação entre as condutas de 'não comprovação da aplicação dos recursos' e de 'omissão na prestação de contas', sendo a primeira consequência da segunda, o que enseja, na verificação das duas irregularidades, a aplicação da multa do art. 57, com o afastamento da multa do art. 58, inciso I, em atenção ao princípio da absorção (Acórdão 9579/2015-TCU-Segunda Câmara, Relator Ministro Vital do Rêgo; Acórdão 2469/2019-TCU-Primeira Câmara, Relator Ministro Augusto Sherman) .
Conforme leciona Cezar Bitencourt (Tratado de Direito Penal: parte geral - 8ª Edição - São Paulo: Saraiva, 2003. Pg. 565) , na absorção, ' (...) a pena do delito mais grave absorve a pena do delito menos grave, que deve ser desprezada'. No caso concreto, a 'omissão no dever de prestar contas', embora seja uma irregularidade autônoma, funciona como fase ou meio para a consecução da 'não comprovação da aplicação dos recursos', havendo clara relação de interdependência entre essas condutas. Dessa forma, recaindo as duas ocorrências num mesmo gestor, deve prevalecer a pena do delito mais grave, qual seja, a multa do art. 57, da Lei 8.443/1992.
CONCLUSÃO
Em face da análise promovida na seção 'Exame Técnico', verifica-se que o responsável Raimundo Jovita de Arruda Bonfim não logrou comprovar a boa e regular aplicação dos recursos, nem justificou a omissão no dever de prestar contas. Ademais, inexistem nos autos elementos que demonstrem a ocorrência de outros excludentes de culpabilidade.
Vale ressaltar que a jurisprudência pacífica nesta Corte é no sentido da imprescritibilidade das ações de ressarcimento ao erário (Súmula TCU 282) . Dessa forma, identificado dano ao erário, devese instaurar e julgar o processo de tomada de contas especial para responsabilizar seus agentes causadores, respeitando o direito ao contraditório e à ampla defesa, independentemente de quando ocorreram os atos impugnados.
Verifica-se também que não houve a prescrição da pretensão punitiva, conforme análise já realizada.
Tendo em vista que não constam dos autos elementos que permitam reconhecer a boa-fé do responsável, sugere-se que as suas contas sejam julgadas irregulares, nos termos do art. 202, § 6º, do Regimento Interno do TCU, com a imputação do débito atualizado monetariamente e acrescido de juros de mora, nos termos do art. 202, §1º do Regimento Interno do TCU, descontado o valor eventualmente recolhido, com a aplicação da multa prevista no art. 57 da Lei 8.443/1992.
Por fim, como não houve elementos que pudessem modificar o entendimento acerca das irregularidades, mantém-se a matriz de responsabilização à peça 22 (cópia à peça 32 dos autos) .
PROPOSTA DE ENCAMINHAMENTO
Diante do exposto, submetemos os autos à consideração superior, propondo ao Tribunal:
rejeitar as alegações de defesa e razões de justificativas apresentadas pelo responsável Raimundo Jovita de Arruda Bonfim (CPF: XXX.191.073-XX) ; 
julgar irregulares, nos termos dos arts. 1º, inciso I, 16, inciso III, alíneas a e c, da Lei 8.443/1992, c/c os arts. 19 e 23, inciso III, da mesma Lei, as contas do responsável Raimundo Jovita de Arruda Bonfim (CPF: XXX.191.073-XX) , condenando-o ao pagamento das importâncias a seguir especificadas, atualizadas monetariamente e acrescidas dos juros de mora, calculadas a partir das datas discriminadas até a data da efetiva quitação do débito, fixando-lhe o prazo de quinze dias, para que comprove, perante o Tribunal, o recolhimento das referidas quantias aos cofres do Fundo Nacional de Desenvolvimento da Educação, nos termos do art. 23, inciso III, alínea 'a', da citada lei, c/c o art. 214, inciso III, alínea 'a', do Regimento Interno do TCU.  
Débitos relacionados ao responsável Raimundo Jovita de Arruda Bonfim (CPF: XXX.191.073-XX) :
	Data de ocorrência (*) 
	Valor histórico (R$) 

	30/1/2015
	177.359,65

	6/2/2015
	31.997,88

Valor atualizado do débito (com juros) em 3/3/2020: R$ 309.619,38
 (*) Datas dos respectivos créditos, segundo extrato à peça 5.
aplicar ao responsável Raimundo Jovita de Arruda Bonfim (CPF: XXX.191.073-XX) , a multa prevista no art. 57 da Lei 8.443/1992 c/c o art. 267 do Regimento Interno do TCU, fixando-lhe o prazo de quinze dias, a contar da notificação, para que comprove, perante o Tribunal (art. 214, III, alínea 'a', do Regimento Interno do TCU) , o recolhimento da dívida aos cofres do Tesouro Nacional, atualizada monetariamente desde a data do acórdão que vier a ser proferido por este Tribunal até a do efetivo recolhimento, se pagas após o vencimento, na forma da legislação em vigor;
autorizar, desde logo, a cobrança judicial das dívidas, caso não atendidas a notificação, na forma do disposto no art. 28, inciso II, da Lei 8.443/1992;
autorizar também, desde logo, se requerido, com fundamento no art. 28, inciso I, da Lei 8.443, de 1992, c/c o art. 217, §§ 1º e 2º do Regimento Interno do TCU, o parcelamento da (s) dívida (s) em até 36 parcelas, incidindo, sobre cada parcela, corrigida monetariamente, os correspondentes acréscimos legais, fixando-lhe o prazo de quinze dias, a contar do recebimento da notificação, para comprovar, perante o Tribunal, o recolhimento da primeira parcela, e de trinta dias, a contar da parcela anterior, para comprovar os recolhimentos das demais parcelas, devendo incidir, sobre cada valor mensal, atualizado monetariamente, os juros de mora devidos, no caso do débito, na forma prevista na legislação em vigor, alertando o responsável de que a falta de comprovação do recolhimento de qualquer parcela importará o vencimento antecipado do saldo devedor, nos termos do § 2º do art. 217 do Regimento Interno deste Tribunal; 
esclarecer ao responsável Raimundo Jovita de Arruda Bonfim (CPF: XXX.191.073-XX) que, caso se demonstre, por via recursal, a correta aplicação dos recursos, mas não se justifique a omissão da prestação de contas, o débito poderá ser afastado, mas permanecerá a irregularidade das contas, dando-se ensejo à aplicação da multa prevista no art. 58, inciso I, da Lei 8.443/1992;
enviar cópia do Acórdão a ser prolatado, bem como do Relatório e do Voto que o fundamentarem à Procuradoria da República no Estado do Maranhão, nos termos do à § 3º do art. 16 da Lei 8.443/1992, c/c o § 7º do art. 209 do Regimento Interno do TCU, para adoção das medidas cabíveis; e
h)	enviar cópia do Acórdão que vier a ser proferido ao Fundo Nacional de Desenvolvimento da Educação e ao responsável, para ciência, informando que a presente deliberação, acompanhada do Relatório e do Voto que a fundamenta, está disponível para a consulta no endereço www.tcu.gov.br/acordaos, além de esclarecer que, caso requerido, o TCU poderá fornecer sem custos as correspondentes cópias, de forma impressa."
	É o relatório.

Irapoa Suzuki de Almeida Eloi (OAB/MA 8.853) representando Raimundo Jovita de Arruda Bonfim.

Procurador Júlio Marcelo de Oliveira.

TOMADA DE CONTAS ESPECIAL. OMISSÃO NO DEVER DE PRESTAR CONTAS DE RECURSOS ADVINDOS DO FUNDO NACIONAL DE DESENVOLVIMENTO DA EDUCAÇÃO NO ÂMBITO DO PROGRAMA NACIONAL DE APOIO AO SISTEMA DE EDUCAÇÃO DE JOVENS E ADULTOS. IRREGULARIDADE DAS CONTAS. DÉBITO E MULTA.

TOMADA DE CONTAS ESPECIAL (TCE)

Secretaria de Controle Externo de Tomada de Contas Especial (SecexTCE).

Trata-se de tomada de contas especial instaurada pelo Fundo Nacional de Desenvolvimento da Educação (FNDE) em desfavor de Raimundo Jovita de Arruda Bonfim, ex-prefeito de Esperantinópolis, MA, em razão de omissão no dever de prestar contas de recursos recebidos por força do Programa de Apoio aos Sistemas de Ensino para Atendimento à Educação de Jovens e Adultos, no exercício de 2015, no valor histórico de R$ 209.357,53.
No âmbito desta Corte de Contas, a Secretaria de Controle Externo de Tomada de Contas Especial (SecexTCE) realizou a audiência e a citação do responsável pela não comprovação da boa e regular aplicação dos recursos recebidos e pelo não cumprimento do prazo originalmente estipulado para a correspondente prestação de contas.
Examinados os argumentos apresentados pelo ex-prefeito, a unidade instrutiva concluiu que esse responsável não logrou comprovar a boa e regular aplicação dos recursos recebidos, não justificou a omissão no dever de prestar contas e não apresentou documentos que demonstrassem a ocorrência de outros excludentes de culpabilidade. Em razão disso, com a anuência de representante do Ministério Público junto ao TCU - procurador Júlio Marcelo de Oliveira -, propôs julgar irregulares as contas do responsável, condenando-o ao débito e multa.
Acompanho essa proposta, sem prejuízo das considerações que faço a seguir.
Raimundo Jovita de Arruda Bonfim assevera que não há elementos nos autos que comprovem a existência de dano ao erário e afirma que não pode ser responsabilizado por atos ocorridos após o término de seu mandato (31/12/2016) .
Não é possível acatar a argumentação apresentada pelo ex-prefeito, pois o prazo para prestação de contas do Programa PEJA 2015 encerrou-se em 16/10/2016, ou seja, durante sua gestão. Ademais, o responsável não apresentou qualquer documento capaz de comprovar a boa e regular aplicação dos recursos recebidos pelo município sob sua administração. Lembro que alegações desacompanhadas de documentos que as comprovem não são suficientes para elidir irregularidades.
Em decorrência, deve Raimundo Bonfim ter suas contas julgadas irregulares, com condenação em débito e aplicação de multa.
No que diz respeito à dosimetria da apenação, em atenção às disposições do art. 22, § 2º, da Lei de Introdução às Normas do Direito Brasileiro, tem-se que a irregularidade referente à omissão no dever de prestar contas configura conduta grave, causadora de prejuízo ao erário no valor total transferido. Por outro lado, observa-se que o responsável não figura nos registros do Cadirreg (sistema deste Tribunal para cadastro de contas julgadas irregulares) . Assim, após sopesar agravantes e atenuantes, o montante da multa aplicada ao responsável deve ficar em patamar próximo a 40% do valor atualizado do débito.
	Ante o exposto, VOTO por que o Tribunal adote a minuta de acórdão que submeto à consideração deste Colegiado.
TCU, Sala das Sessões Ministro Luciano Brandão Alves de Souza, em 26 de maio de 2020.
ANA ARRAES 
Relatora